【裁判字號】    97,消債更,279
【裁判日期】    971229
【裁判案由】    更生事件
【裁判全文】
臺灣板橋地方法院民事裁定          97年度消債更字第279號
聲  請  人  甲○○
上列當事人因消費者債務清理事件聲請更生及保全處分，本院裁
定如下：
    主  文
更生及保全處分之聲請均駁回。
聲請費用由聲請人負擔。
    理  由
一、按「聲請更生或清算不合程式或不備其他要件者，法院應以
    裁定駁回之，但其情形可以補正者，法院應定期間先命補正
    」，消費者債務清理條例（下稱本條例）第8 條定有明文。
    又「債務人與金融機構協商成立者，不得聲請更生或清算。
    但因不可歸責於己之事由，致履行顯有重大困難者，不在此
    限」；「本條例施行前，債務人依金融主管機關協調成立之
    中華民國銀行公會會員辦理消費金融案件無擔保債務協商機
    制與金融機構成立之協商，準用前項之規定」，復為本條例
    第151條第5項、第6項所明定。再者，債務人有不能清償債
    務或有不能清償之虞等情事者，始得依本條例所定更生或清
    算程序，清理其債務，復為本條例第3條所明定。
二、本件債務人向本院聲請更生，其主張略以：伊因其有不能清
    償債務之情事或有不能清償債務之虞，前於民國95年間已依
    金融主管機關協調成立之中華民國銀行公會會員辦理消費金
    融案件無擔保債務協商機制，與最大債權機構中國信託商業
    銀行達成協商，其協議還款金額為每月新臺幣（下同）46,8
    92元（80期，0 ％），然因每月繳款金額過高，終致無法承
    擔，此係非可歸責於己之事由所致，爰依法聲請裁定准予更
    生，暨為保全處分云云。
三、經查：
  (一)聲請人於本件更生聲請前，曾於95年5 月11日依金融主管機
    關協調成立之中華民國銀行公會會員辦理消費金融案件無擔
    保債務協商機制，與最大債權機構中國信託商業銀行達成協
    商乙節，此有聲請人所提出之協議書及無擔保還款計畫在卷
    可稽（本院卷第44至47頁），復據其各債權銀行所是認（本
    院卷第132及133、149至150、156至157、158至159、165、1
    86、188至189、191至193、201至202、205至207、234至235
    、247、252、259至260、264至267、281至282頁），是本件
    聲請人聲請更生，依上開說明，首先自須符合「不可歸責於
    己之事由致履行顯有重大困難」之要件，方為適法。
  1.按聲請人固主張其有「高額債務及繳款均以卡養卡循環，進
    則以親友借貸、勞工貸款付款」等情事，並提出97年1 月16
    日勞保基金紓困貸款申請書收執聯以及土地銀行存摺影本為
    證，而聲請人之債權人乙○○、丙○○（係由乙○○代筆）
    、丁○○等人亦分別呈遞書狀欲附和聲請人之陳述（以上參
    本院卷第99至103 、146 至148 頁）等件為憑，然上開事證
    固得作為聲請人或有上開債務存在之事證，但究竟如何可以
    說明聲請人確有無力履行上開原協商條件之情事，則未見其
    敘明清楚。甚至聲請人雖經本院通知到場，但對於如何具備
    不可歸責於己因而毀諾乙情，除仍泛言其因已無力對外舉債
    因而聲請更生外，仍舊無法說明其此部分主張之具體事由（
    本院卷第299 頁），是以聲請人無端提出本件聲請，自於更
    生之首要條件「協商成立後，因不可歸責於己而毀諾」乙節
    已有所欠缺。
  2.其次，參酌聲請人迭次自述情節，伊之所以提起本件更生聲
    請之請求，不過係因無法忍受債權人之一之遠東銀行以查封
    聲請人之不動產為手段，要求伊一次清償對於該銀行之欠款
    10餘萬元，認為此舉已超逾其能力負擔範圍，故始而提出本
    件聲請等語（本院卷第7 、35頁）。惟事實上如聲請人按時
    依原協商條件履行清償責任，則全部金融機構債權人（包括
    聲請人所指遠東銀行）本即需受該協商條件之拘束，當無可
    能於繳款情形正常下竟會要求聲請人全部一次清償積欠債務
    之理。揆諸本件乃聲請人於96年3 月2 日毀諾在先（此有聲
    請人之繳款明細在卷可佐，參本院卷第278 頁），而債權人
    遠東銀行始於翌年之97年3 月間才具狀聲請執行聲請人所有
    之不動產，此經本院調閱並影印97年度執字第23371 號執行
    事件卷宗（外附）可佐，且有聲請人提出之本院民事執行處
    97年3 月26日、5 月2 日板院輔97執梅字第23371 號函附卷
    可按（本院卷第23至26頁），論其手段無論有無過激之處，
    然其源由究竟係因聲請人毀諾在先所致，是聲請人以此為理
    由聲請本件更生程序，難免即有倒果為由之嫌疑。換言之，
    聲請人以債權人遠東銀行對其追償債務之舉止，主張為不可
    歸責於己之毀諾事由，實屬無據，難以採取。
  3.茲本條例第151 條第5 項之規定意旨，債務清償方案成立後
    ，債務人本應按其條件履行，僅於其後發生情事變更，在清
    償期間收入或收益不如預期，致該方案履行困難甚或履行不
    能，因不可歸責於己，始能依上開法條但書之規定聲請更生
    或清算；此項規定，旨在避免債務人任意毀棄已成立之協商
    ，濫用更生或清算之裁判上債務清理程序，蓋以債務清償方
    案係經當事人行使程序選擇權所為之債務清理契約，債務人
    自應受該成立之協議所拘束。核諸聲請人提出之證據，既難
    認其不可歸責於己之事由致履行顯有重大困難之情事，是其
    所為本件更生請求，已與上開法條之規範要件有所欠缺。
  (二)其次，聲請人雖主張其現有不能清償債務或有不能清償之虞
    乙情。惟：
  1.本件聲請人其住所係在「台北縣新莊市○○路7-1 號4 樓」
    ，而前揭處所，乃聲請人之配偶蔡榮交所有，此有聲請人提
    出之更生聲請狀、戶籍謄本及財政部臺灣省北區國稅財產歸
    屬資料清單在卷足考（本院卷第4 、43、48頁），顯見聲請
    人雖屬門牌號碼「台北縣樹林市○○街23巷15號2 樓」建物
    暨所坐落土地之所有權人（此有土地登記謄本及上開財產歸
    屬資料清單存卷可參，見本院卷第37至42頁），但顯然並無
    意以該處作為自用住宅甚明。乃上開不動產經鑑定機關鑑定
    後認其總價達1,878,953 元，此有鑑定報告附於上開執行事
    件影印卷宗可佐。乃綜合抵押債權人土地銀行陳報書狀（含
    所附客戶往來帳戶查詢）及其所屬人員到場所述，聲請人於
    該行庫之繳息狀況正常，而迨至97年8 月間上開抵押債權本
    金為632,618 元（本院卷第252 至258 、294 至295 頁），
    是聲請人如變賣上開非屬自用之建物、土地，非但可以因此
    免除繼續背負按月清償不動產貸款債務之責任（即所謂有擔
    保之債務，依土地銀行人員到場稱每月約6 千餘元，聲請人
    亦謂其每月需因此支出約6 千元，本院卷第20、295 頁），
    且換價所得款項如經扣除前述殘存之抵押債權後，剩餘款項
    或可幾達百萬餘元，自得用以清償其他無擔保債權人之債權
    （其債權名冊，參本院卷第8 至18頁）。此於減輕聲請人對
    外負債自有重大助益。否則聲請人一方面謂其有無力清償欠
    款之事實，他方面又圖藉由更生程序以擁並非自用所需之價
    值高昂不動產，顯難自圓其說。由此觀之，聲請人縱目前確
    有不能清償外界欠款之情形，亦非肇因於客觀不能所致。
  2.再者，考之本件聲請人具狀及於本院調查時均明白表示其每
    月可以籌措償還所欠債務之數額為2 萬元（本院卷第35至36
    、299 頁），而其最大債權人中國信託商業銀行及另名債權
    人土地銀行之代理人均到場略稱彼等所屬銀行就無擔保債務
    部份確可接受以每月2 萬元之對價作為與聲請人再次進行協
    商之基礎（本院卷第294 至295 、299 頁），堪認本件債權
    人並非無意與聲請人重起協商程序，且雙方條件亦非全無合
    致之可能，是如聲請人確實理順其資財狀況，所負債務即非
    無清償之可能。是本件應無聲請人所謂「不能清償債務」之
    情事、或具「不能清償之虞」之情形。
五、按聲請人既無法證明其於上開協商成立後有生不可歸責於己
    之情事致履行協商方案有重大困難甚或不能之情形均如前述
    ，是其所為本件請求即屬更生要件不備，核其情形又屬無從
    補正，是依首揭說明，本件自應駁回其更生之聲請。又其保
    全處分之聲請既因本案為無理由而失所附麗，自應一併駁回
    ，附此說明。
六、按聲請人之債權人銀行多已具狀表達希望聲請人能與最大債
    權銀行（按如前述，為中國信託商業銀行）進行一致性個別
    協商或重新進行協商（例如，萬泰商業銀行、台新國際商業
    銀行、花旗銀行、兆豐國際商業銀行、匯豐銀行、聯邦商業
    銀行、玉山銀行、日盛國際商業銀行、慶豐商業銀行等，書
    狀所在分參前述），甚至土地銀行、中國信託商業銀行之代
    理人亦均到場表明彼等所屬行庫皆同意與聲請人再次進行協
    商（本院卷第294至295、298至300頁）。是聲請人倘認原協
    商條件如屬過苛，亦可參酌上開金融機關來函說明，與其最
    大債權銀行續為協商，在此說明。
七、爰裁定如主文。
中    華    民    國    97    年    12    月    29    日
                  民事第二庭法  官  蕭胤瑮
上為正本係照原本作成
如不服本裁定，應於裁定送達後10日內，以書狀向本院提出抗告
，並繳納抗告費新臺幣1千元
中    華    民    國    97    年    12    月    29    日
                            書記官  粘建豐


司法院資訊處製作；財團法人民間司法改革基金會備份。
